【裁判字號】    99,台上,345
【裁判日期】    990304
【裁判案由】    拆屋還地
【裁判全文】
最高法院民事判決              九十九年度台上字第三四五號
上  訴  人  甲○○
            乙○○
            丙○○
            丁○○
共      同
訴訟代理人  吳瑞堯律師
            周思傑律師
被 上訴 人  戊○○
訴訟代理人  趙惠如律師
上列當事人間請求拆屋還地事件，上訴人對於中華民國九十八年
九月八日台灣高等法院台中分院第二審更審判決（九十八年度上
更(二)字第一一號），提起上訴，本院判決如下：
    主  文
上訴駁回。
第三審訴訟費用由上訴人負擔。
    理  由
本件被上訴人主張：坐落彰化縣花壇鄉○○段九、九之一地號土
地（下稱系爭土地）為伊所有，上訴人無合法使用權源，在如第
一審判決附圖（下稱附圖）所示Ｂ、Ｃ、Ｅ部分上分別搭建一樓
磚造平房及三樓加強磚造建物（下稱系爭建物），爰依民法第七
百六十七條規定，求為判命上訴人將系爭土地上之系爭建物拆除
，並返還所占用之土地。
上訴人則以：系爭土地及建物，原均為李水明所有，被上訴人經
由法院拍賣程序取得系爭土地，而拍賣公告既已註明土地上有系
爭建物，拍定後不點交，由拍定人自理其占有系爭土地之法律關
係等語，依民法第八百七十六條規定，伊對系爭土地即有法定地
上權存在，非屬無權占有。又縱認系爭建物非李水明所有，而為
甲○○及李松川共同建造，惟抵押權設定當時，土地及其地上之
建築物雖非屬同一人所有，抵押權實行時，該建物與土地已歸相
同之人所有，或雖非完全相同，但建物所有人與土地其他所有人
間均具有密切之親屬關係，仍應認有民法第八百七十六條第一項
之適用等語，資為抗辯。
原審審理結果，以：系爭土地原係訴外人李水明所有，民國八十
八年五月十一日設定本金最高限額抵押權予訴外人兆豐國際商業
銀行股份有限公司（下稱兆豐銀行）。李水明於同年七月十日死
亡，該土地由訴外人李松林、李振棠、李寶華、張李葉及上訴人
乙○○、丙○○、丁○○等人（下稱李松林等七人）共同繼承，
以及抵押權實行時，系爭土地及建物分屬李松林等七人及上訴人
四人共有等事實，均為兩造所不爭執，應認為真正。又丙○○於
法院履勘現場時，即自陳系爭建物係其父李松川及其母甲○○於
五十七年間建造，甲○○於九十年間出資翻修，上訴人於第一審
審理中，亦為相同陳述，並稱李松川死亡後由上訴人等四人概括
繼承，依此，系爭建物之事實上處分權，應為上訴人所共有。系
爭建物之門牌號碼為彰化縣花壇鄉○○街六五七號，房屋之稅籍
編號為00000000000，納稅義務人固記載為李水明，
但系爭建物為未保存登記之建物，應屬出資建造之人所有，李水
明既非出資興建之人，難因房屋稅籍證明書，即認係其所有。另
丙○○僅將稅籍編號00000000000房屋，更正其門牌
號碼為花壇鄉○○街六百五十七號，彰化縣稅捐稽徵處經會勘後
同意更正，僅能證明該房屋之正確門牌號碼及其納稅義務人為李
水明而已，不足以認定屬李水明所有。又中區國稅局核發之遺產
稅核定通知書及遺產稅繳清證明書，雖將門牌號碼花壇鄉○○街
四十號三間房屋，列為李水明之遺產，而證人李青苑所提供該四
十號房屋之房屋稅籍登記表，亦可得知，核定通知書及繳清證明
書所列李水明遺產房屋，包括系爭建物，但依花壇鄉戶政事務所
關於花壇鄉○○街六百六十號及六百五十七號門牌證明書，及花
壇鄉街路巷門牌整編新舊號數對照登記冊所示，該四十號房屋之
門牌號碼，係於五十九年三月一日整編為同街四十八號，再於八
十九年九月十六日整編為同街六百六十號，系爭建物之門牌號碼
，係於五十九年三月一日新編為同街四十七號，再於八十九年九
月十六日整編為同街六百五十七號，足證該四十號房屋與系爭建
物為不同之建物，此亦為上訴人所自承。因系爭建物自五十八年
間開始課稅，當時系爭建物尚無門牌號碼，故彰化縣稅捐稽徵處
將系爭建物之坐落登記為花壇鄉○○街四十號，至九十六年四月
間，稅捐稽徵處始依丙○○之申請，更正為中橋街六百五十七號
。是以遺產稅核定通知書及遺產稅繳清證明書，將系爭建物之門
牌號碼誤為中橋街四十號。再參遺產稅核定通知書係由中區國稅
局於九十三年十二月十六日核發，就李水明之遺產稅額核定依據
，應為彰化縣稅捐稽徵處之房屋稅籍登記表，可知中區國稅局係
誤將稅籍編號00000000000、0000000000
0、00000000000三間房屋，列為李水明之遺產，並
於李松林等七人繳清遺產稅後，核發遺產稅繳清證明書。是以上
開遺產稅核定通知書及遺產稅繳清證明書，均不足以證明系爭建
物為李水明出資興建，不能為有利上訴人之認定。證人馬金湧雖
證稱系爭建物係李水明委由伊僱工興建云云，但核與上訴人所為
陳述不符，應係附和之詞，無法採信。次查，系爭土地係於八十
八年五月十一日設定抵押予兆豐銀行，被上訴人於九十五年十二
月一日因法院拍賣取得系爭土地所有權，應適用九十六年九月二
十九日修正施行前民法第八百七十六條第一項規定。而系爭土地
設定抵押權予兆豐銀行時，系爭土地為李水明所有，系爭建物為
上訴人共有，自非屬同一人或相同之數人所共有，系爭建物占用
系爭土地，難認有修正前民法第八百七十六條第一項所定法定地
上權之適用。系爭土地於李水明死亡後係由李松林等七人共同繼
承，系爭建物為甲○○與李松川共同建造，李松川於七十八年七
月七日死亡，系爭建物即為上訴人共有，可見系爭土地於實行抵
押權時，已因繼承關係成為李松林等七人共有，系爭建物則仍為
上訴人所共有，乙○○等三人固均為系爭土地與系爭建物之共有
人，但系爭土地另有共有人李松林、李振棠、李寶華、張李葉，
而系爭建物尚有共有人甲○○，足見系爭土地與系爭建物於抵押
權實行時亦非相同之數人共有，不能因建物之共有人與土地之共
有人間有親屬關係，即認有法定地上權存在。上訴人主張抵押權
實行時，建物與土地已歸相同之人，或雖非完全相同，但建物與
土地其他所有人間有親屬關係，亦應有民法第八百七十六條第一
項適用云云，並無足採。李水明設定抵押權時，即於約定事項中
載明「其他未及保存登記之建物自願包括在抵押權內絕無異議」
等語，顯然兆豐銀行原希望實行抵押權時，系爭建物與土地得合
併拍賣，否則應能於土地拍定後拆除，不得因認抵押權人可預見
系爭建物對系爭土地有利用權存在，以之作為價值之評價基準。
上訴人主張其系爭建物占有系爭土地有法定地上權存在，自無可
採。另系爭土地係李松林等七人所共有，系爭土地上之系爭建物
屬上訴人所共有，土地及其土地上之房屋非屬同一人所有，則於
系爭土地為被上訴人經法院拍賣程序取得所有權，自無民法第四
百二十五條之一第一項之適用，上訴人主張系爭建物占用系爭土
地有該條項所定之租賃關係存在，要屬無據。綜上，上訴人無占
有使用系爭土地之正當權源，被上訴人本於系爭土地之所有權人
地位，請求上訴人甲○○並追加乙○○等三人拆屋還地，為有理
由，應予准許，並說明其餘攻擊防禦方法不予審酌之理由，爰將
第一審所為上訴人敗訴之判決予以維持，駁回上訴人之上訴，經
核於法並無違誤。上訴論旨，就原審取捨證據、認定事實之職權
行使，指摘原判決違背法令，求予廢棄，非有理由。
據上論結，本件上訴為無理由。依民事訴訟法第四百八十一條、
第四百四十九條第一項、第七十八條，判決如主文。
中    華    民    國  九十九  年    三    月    四    日
                      最高法院民事第四庭
                          審判長法官  劉  延  村
                                法官  許  澍  林
                                法官  黃  秀  得
                                法官  許  正  順
                                法官  魏  大  喨
本件正本證明與原本無異
                                      書  記  官
中    華    民    國  九十九  年    三    月   十六   日
                                                     m

司法院資訊處製作；財團法人民間司法改革基金會備份。
